ACORDAO-COMPLETO-2388717

ACÓRDÃO 3134/2019 ATA 49/2019 - PLENÁRIO

VISTOS, relatados e discutidos estes embargos de declaração opostos por Reynaldo Vilardo Aloy, João Augusto Rezende Henriques, João Mário de Paiva Ramos, Orlando Galvão Filho e Volmer Ferreira de Toledo, contra o Acórdão 2622/2019-TCU-Plenário, por meio do qual o Tribunal negou provimento ao recurso de reconsideração por eles interposto contra o Acórdão 2687/2008-TCU-Plenário.
ACORDAM os ministros do Tribunal de Contas da União, reunidos em Sessão Extraordinária do Plenário, ante as razões expostas pelo relator, e com fundamento nos arts. 32, inciso II, e 34 da Lei 8.443/1992, em:
9.1. conhecer dos embargos de declaração e acolhê-los parcialmente para prestar os esclarecimentos contidos no voto condutor;
9.2. dar ciência da presente deliberação aos embargantes.

Embargos de declaração oposto contra decisão que negou provimento a recurso de reconsideração e manteve o julgamento das contas dos embargantes irregulares, bem como a aplicação de multa em função de irregularidade verificada no exercício de 1994 na BR Distribuidoras.

Petrobras Distribuidora S.A. - MME.

3. Embargantes: Reynaldo Vilardo Aloy (XXX.636.637-XX); João Augusto Rezende Henriques (XXX.612.197-XX); João Mário de Paiva Ramos (XXX.954.997-XX); Orlando Galvão Filho (XXX.520.657-XX); Volmer Ferreira de Toledo (XXX.860.767-XX).

13.1. Ministros presentes: José Mucio Monteiro (Presidente), Walton Alencar Rodrigues, Raimundo Carreiro, Bruno Dantas e Vital do Rêgo (Relator).
13.2. Ministros-Substitutos convocados: Augusto Sherman Cavalcanti e Marcos Bemquerer Costa.
13.3. Ministro-Substituto presente: André Luís de Carvalho.

ACORDAO-COMPLETO-2391751

Acórdão 154/2020 - Plenário

MARIO DE PAIVA RAMOS

Reynaldo Vilardo Aloy e outro

Volmer Ferreira de Toledo

VITAL DO RÊGO

Ministro Vital do Rêgo.

Tratam os autos, nesta etapa, de embargos de declaração opostos por Reynaldo Vilardo Aloy, João Augusto Rezende Henriques, João Mário de Paiva Ramos, Orlando Galvão Filho e Volmer Ferreira de Toledo, contra o Acórdão 2622/2019-TCU-Plenário, por meio do qual o Tribunal negou provimento ao recurso de reconsideração por eles interposto contra o Acórdão 2687/2008-TCU-Plenário.
O recurso de reconsideração buscou desconstituir a irregularidade das contas dos recorrentes provocada pela decisão da Diretoria da BR Distribuidora, da qual eles eram membros, pela contratação direta do Instituto de Organização Racional do Trabalho (Idort/RJ) , sem elaboração de projeto básico, com fixação de preço de serviço em termos de valor percentual aplicado sobre os benefícios financeiros auferidos, e sem demonstração da oportunidade e conveniência da contratação. Como consequência, os membros da diretoria foram apenados individualmente, nas contas de 1994, com multa no valor de R$ 30.000,00.
A autorização para contratação direta do Instituto eivadas das irregularidades acima ocorreu em 27/12/1994 e resultou em pagamentos, nos exercícios de 1997 a 1999, no montante de R$ 42.107.732,98, enquanto o contrato havia sido celebrado pelo valor inicial de R$ 600.000,00. O superfaturamento foi objeto do TC Processo 010.837/2000-8, julgado por meio do Acórdão 2686/2008-TCU-Plenário.
Na presente ocasião, os embargantes (peça 55) suscitam a existência das seguintes omissões, obscuridades e contradições no Acórdão 2662/2019-TCU-Plenário, que resultou na negativa de provimento aos seus recursos de reconsideração, mantendo a condenação promovida pelo Acórdão 2687/2008-TCU-Plenário.
- II -
 Da existência de parecer jurídico prévio e de consulta expressa aos órgãos técnicos competentes da companhia antes da contratação. Omissão quanto aos motivos do afastamento do entendimento jurisprudencial da época.
Alegam os embargantes que o argumento de que, ao aceitarem a contratação do Idort, pautaram sua decisão em parecer jurídico que não oferecia qualquer oposição a contratação direta do Idort e que estava em linha com a jurisprudência do TCU à época, visto que apenas em 2001 esta Corte passou a exigir a licitação para contratação de consultorias na área tributária.
Também aduzem que tiveram postura semelhante aos gestores da Companhia Brasileira de Trens Urbanos (CBTU) , que não foram apenados por irregularidade semelhante no bojo do Acórdão 589/2004-TCU-Plenário, em razão de terem interrompido o contrato e de terem se fundado em parecer jurídico devidamente fundamentado.
Neste tópico alegaram ainda que:
 (...) Por fim, cumpre registrar que o Acórdão embargado, ao omitir-se em analisar os fatos à luz do contexto vigente à época, fere a atual lei de introdução do direito brasileiro (LINDB) que assim determina:
Art. 24.  A revisão, nas esferas administrativa, controladora ou judicial, quanto à validade de ato, contrato, ajuste, processo ou norma administrativa cuja produção já se houver completado levará em conta as orientações gerais da época, sendo vedado que, com base em mudança posterior de orientação geral, se declarem inválidas situações plenamente constituídas.
Sobre a aplicação retroativa da Lindb (Lei 13.655/2018) , os embargantes sustentam que, apesar da sua edição ter sido posterior aos fatos, como se trata de norma procedimental, deve ter sua aplicação imediata a todas as decisões administrativas proferidas no âmbito de sua vigência, sendo necessário que seja suprida a omissão na análise de tais circunstâncias.
- III -
Obscuridade na fundamentação do acórdão embargado quanto a duplicidade de penas impostas a parte dos recorrentes pela prática do mesmo fato - Ocorrência do Bis in Idem
Os embargantes alegam que haveria obscuridade da fundamentação do acórdão embargo relativamente à manutenção da multa aplicada nestes autos e no TC Processo 010.837/2000-8, na seguinte parte do Voto embargado:
20. Como se vê, a multa aplicada nas contas de 1994 não está relacionada ao débito apurado. Ao contrário do que alegam os recorrentes, não se trata da aplicação de duas penalidades pelo mesmo fato, mas de fatos distintos dentro de um mesmo contrato (irregularidades na contratação e débito) , não ocorrendo, assim, o fenômeno do bis in idem. Além disso, é sempre importante ressaltar que o julgamento da prestação de contas se limita aos fatos ocorridos no exercício em questão, sendo assim, não poderia o Tribunal apreciar a ocorrência de eventual débito nas contas do exercício de 1994, pelo simples fato de não ter ocorrido qualquer desembolso naquele exercício.  
A esse respeito, trazem a informação de que, por meio do Acórdão 2156/2019-TCU-Plenário, prolatado na Sessão de 11/9/2019 no bojo do TC Processo 010.837/2000-8, a multa aplicada aos responsáveis dos embargantes base no art. 57 da Lei 8.443/1992 foi convertida na multa do art. 58, inciso I, em sede de embargos de declaração, sob o fundamento de que, no caso de entidade federal privatizada, falece competência ao TCU para imputar débito aos responsáveis arrolados em uma tomada de contas especial, ainda que se tenha demonstrado a ocorrência de prejuízos anteriormente à privatização.
Ante esse contexto, os embargantes consideram que haveria a incidência de bis in idem ao se manter duas multas, uma do Acórdão 2687/2008-TCU-Plenário, relativa à prestação de contas de 1994, e outra pelo novel Acórdão 2156/2019-TCU-Plenário no âmbito da TCE, ambas com fundamento no art. 58, inciso I, da Lei 8.443/1992, aplicáveis quando os responsáveis têm contas julgadas irregulares, sem débito.
Dessa forma, requerem que seja esclarecida a obscuridade em questão, por entenderem que houve a dupla penalização de forma indevida.
- IV -
Da omissão quanto à dosimetria da pena segundo as diretrizes da Lindb
Os gestores argumentam, ainda que se considere possível a aplicação simultânea de multas, que seria essencial observar que a nova alteração da Lindb, em seu art. 22, § 3º, propõe que as sanções aplicadas ao agente serão levadas em conta na dosimetria das demais sanções de mesma natureza e relativas ao mesmo fato.
Dessa forma, propõem que deve ser considerado que no caso de aplixação de mais de uma sanção imposta em razão de um mesmo fato, ainda que a segunda se refira às consequências advindas do fato analisado, considerado o dispositivo acima, exige-se que as sanções de mesma natureza aplicada aos responsáveis sejam levadas em consideração na dosimetria das demais penas.
Ainda nesse tópico, defendem que deveria ser observador também o disposto no §2º do art. 22 da Lindb, isto é, na aplicação de sanções, devem ser consideras as circunstâncias agravantes e atenuantes, sendo que no caso concreto, aludem que diversos órgãos da administração realizaram contratação sem licitação, e que se respaldaram em pareceres jurídicos que indicavam estar correta a forma de contratação.
Ante o exposto, requerem o esclarecimento da obscuridade no julgado acerca da aplicabilidade dos §§ 2º e 3º de art. 22 da Lei 13.655/2018.
- V -
Da obscuridade acerca de marcos cruciais para a análise da prescrição. Da incidência da prescrição da pretensão punitiva.
Primeiramente, entendem que a decisão embargada não expôs em sua fundamentação as razões de desvinculação do entendimento do Ministro do Supremo Tribunal Federal, Luís Roberto Barroso, no bojo do Mandado de Segurança 32.201/DF, do qual consta que a prescrição da pretensão punitiva, para o TCU, deve ser regulada pela Lei 9.873/1999, que pugna pela prescrição quinquenal da ação punitiva da Administração Pública Federal.
Dessa forma, entendem que, em razão de a citação dos responsáveis ter ocorrido em 1998, os atos irregulares estariam prescritos em 2003, enquanto a decisão que os apenou foi prolatada apenas em 2008.
Alternativamente, no caso de ser considerado o prazo decenal do novo Código Civil de 2002, os embargantes defendem que teria ocorrido a interrupção desse prazo em 23/1/1998 (peça 8. p. 3) , pela ocasião da autorização para citação dos responsáveis, diferente do entendimento do acórdão embargado, que considerou o ano de 2001 como marco para contagem da interrupção prevista no art. 202 do CC/2002. 
Como o acórdão que julgou irregulares e aplicou multa aos embargantes foi prolatado na Sessão de 25/8/2008, defendem que estaria prescrita a pretensão punitiva desta Corte.
	É o relatório.

Ivan Ribeiro dos Santos Nazareth (OAB/RJ 121.685) e outros.

Não atuou.

EMBARGOS DE DECLARAÇÃO EM RECURSO DE REVISÃO. ALEGAÇÃO DE OMISSÕES, CONTRADIÇÕES E OBSCURIDADES. CONHECIMENTO. ACOLHIMENTO PARCIAL. ESCLARECIMENTOS. MANUTENÇÃO DA DECISÃO EMBARGADA.

PRESTAÇÃO DE CONTAS (PC)

não atuou.

Uma vez preenchidos os requisitos legais constantes na Lei 8.443/1992, devem ser conhecidos os embargos de declaração opostos por Reynaldo Vilardo Aloy, João Augusto Rezende Henriques, João Mário de Paiva Ramos, Orlando Galvão Filho e Volmer Ferreira de Toledo, contra o Acórdão 2622/2019-TCU-Plenário, por meio do qual o Tribunal negou provimento ao recurso de reconsideração por eles interposto contra o Acórdão 2687/2008-TCU-Plenário.
Cuidam os autos originalmente de prestação de contas da Petrobras Distribuidora S.A. (BR Distribuidora) , referente ao exercício de 1994.
Inicialmente, as contas dos embargantes foram julgadas regulares com ressalva em 1999 por ocasião da prolação da Decisão 569/1999-TCU-Plenário.
Todavia, em função de irregularidades detectadas em auditoria realizada na BR Distribuidora no ano 2000, o Ministério Público junto ao TCU interpôs recurso de revisão para reabertura das contas dos exercícios de 1994 e 1995. 
Com relação às contas de 1994, remanesceu como irregularidade a autorização para contratação direta do Instituto de Organização Racional do Trabalho (Idort/RJ) , pelos embargantes na condição de membros da Diretoria da BR Distribuidora em reunião realizada em 27/12/1994, sem a elaboração de projeto básico, com fixação de preço de serviço em termos de valor percentual aplicado sobre os benefícios financeiros e sem a demonstração da oportunidade e conveniência da referida contratação.
Como consequência, foi prolatado o Acórdão 2687/2008-TCU-Plenário, da relatoria do Ministro Ubiratan Aguiar, por meio do qual esta Corte julgou as contas dos embargantes irregulares e aplicou-lhes a multa do art. 58, inciso I, no valor de R$ 30.000,00.
Irresignados com os termos da decisão supra, os embargantes interpuserem recurso de reconsideração, que no mérito teve seu provimento negado por esta Corte, por ocasião da prolação do do Acórdão 2622/2019-TCU-Plenário.
Neste momento, os responsáveis apresentam embargos de declaração em face do Acórdão 2622/2019-TCU-Plenário, por meio do qual alegam a existência dos vícios de omissão, obscuridade e contradição na referida decisão, e pleiteiam, após a elucidação das obscuridades e supridas as omissões, a concessão excepcional de efeitos infringentes para que seja afastada a punibilidade dos gestores, ou alternativamente, a necessidade de minoração da penalidade aplicada.
Ante o exposto, passo ao exame dos autos.
- II -
 Da existência de parecer jurídico prévio e de consulta expressa aos órgãos técnicos competentes da companhia antes da contratação. Omissão quanto aos motivos do afastamento do entendimento jurisprudencial da época.
Não prospera a alegação de omissão no acórdão embargado com relação aos motivos do afastamento do entendimento jurisprudencial à época acerca da possibilidade de contratação direta de consultoria na área tributária. 
Nos parágrafos 58 a 73 da instrução que consta do Relatório (peça 49) e que adotei como razões de decidir, consta extenso exame sobre os argumentos apresentados pelos recorrentes em sede de recurso de reconsideração acerca do entendimento jurisprudencial vigente à época da contratação por inexigibilidade de licitação de consultorias tributárias. A título de esclarecimento, transcrevo os parágrafos que resumem a conclusão: 
71. Por fim, a alegação de que somente em 2001 este TCU teria firmado entendimento, por meio da Decisão 695/2001 - Plenário, a respeito da contratação de serviço de levantamento de ativos fiscais com vistas a sua compensação tributária, não possui o condão de alterar o mérito da decisão ora recorrida. Isto, porque, naquela oportunidade, a discussão teve como foco a natureza do serviço, se singular ou não, vez que se partiu do pressuposto de que seria contratada empresa com notória especialização. Nessa linha, respondeu-se ao consulente: " (...) no mérito (...) que o serviço de levantamento de ativos fiscais visando à sua compensação tributária não tem, em princípio, natureza singular e, por isso, sua realização não exige que o executor detenha notória especialização, de modo que sua contratação exige procedimento licitatório;". 
72. Naquele julgamento, reafirmou-se o entendimento de que é necessária a verificação dos três requisitos indicados no inciso II do art. 25 da Lei nº 8.666/93 para a contratação direta por inexigibilidade de licitação. Assim, nada de novo foi dito na Decisão nº 695/2001-Plenário, permanecendo o entendimento já consolidado e existente em 1994. 
73. Dessa forma, não assiste razão aos recorrentes quanto ao pedido de uniformização de jurisprudência por se tratarem de casos concretos distintos, como verificado pelas comparações realizadas acima.  
Essa tese inclusive já havia sido objeto de discussão no bojo do Acórdão 2686/2008-TCU-Plenário, objeto do recurso de reconsideração. 
Logo, argumentos de que na época da decisão pela contratação por dispensa ainda não havia entendimento definitivo do TCU sobre a questão, e de que esta Corte somente se posicionou por meio da Decisão 695/2001-TCU-Plenário, apenas buscam rediscutir o mérito na estreita via de embargos de declaração.
Acerca da acusação feita pelos embargantes, de que o Acórdão embargado, ao omitir-se em analisar os fatos à luz do contexto vigente à época, teria ferido o art. 24 da Lindb, compete lhes esclarecer que o referido artigo veda a revisão da validade de ato com base em mudança posterior de orientação geral. 
Contudo, não houve mudança de entendimento pelo TCU acerca do caso em exame, quando da prolação da Decisão 695/2001-Plenário, conforme já repisado na transcrição do §72 da instrução da unidade técnica acima.
De igual modo, não há obscuridade na decisão embargada que mereça o esclarecimento acerca do contexto fático vigente a época, que segundo eles deveria ter sido considerado à luz do que determina a Lindb. Conforme constou no relatório da decisão embargada, "a existência de contratos supostamente semelhantes ao que ora se analisa não tem o condão de, automaticamente, legitimar tal contrato". Logo, não prospera a alegação de que os gestores seguiram as orientações gerais da época, sob o argumento de que existiam outros contratos celebrados por dispensa ou inexigibilidade de licitação para contratação de consultorias tributárias.
- III -
Obscuridade na fundamentação do acórdão embargado quanto a duplicidade de penas impostas a parte dos recorrentes pela prática do mesmo fato - Ocorrência do Bis in Idem
Também não prospera a tese trazida pelos embargantes acerca da incidência de bis in idem por ter sido aplicados a eles a multa do art. 58, inciso I, da Lei 8.443/1992 tanto nestes autos, quanto no TC Processo 010.837/2000-8, quando, em sede de embargos de declaração, foi convertida a multa do art. 57 para a do 58, inciso I do mencionado diploma legal. 
O motivo da aplicação da multa nestes autos deveu-se a autorização para contratação do Idort, em 24/12/1994, sem a elaboração de projeto básico, com fixação de preço de serviço em termos de valor percentual aplicado sobre os benefícios financeiros e sem a demonstração da oportunidade e conveniência da referida contratação.
Por outro lado, a multa aplicada no âmbito do TC Processo 010.837/2000-8 deveu-se, conforme consignado no Voto do Acórdão 1465/2016-TCU-Plenário, a realização de pagamentos irregulares, com autorização da Diretoria Colegiada da empresa estatal, após a celebração dos 2º, 3º e 4º Termos Aditivos ao contrato firmado entre a BR Distribuidora e o Instituto de Organização Racional do Trabalho no Rio de Janeiro - IDORT/RJ, que resultaram no dano ao erário apurada na referida TCE, cuja cobrança restou afastada por ocasião da privatização da BR Distribuidora, assunto tratado no Acórdão 2156/2019-TCU-Plenário.
Logo, devem ser prestados os esclarecimentos acima aos embargantes a fim de que seja esclarecida a obscuridade que suscitaram.
- IV -
Da omissão quanto à dosimetria da pena segundo as diretrizes da Lindb
Não se verifica omissão na decisão embargada acerca à dosimetria de acordo com as diretrizes da Lindb pelos motivos que passo a expor. 
A uma, porque, à época da prolação da decisão (2008) que resultou na aplicação de multa aos gestores, não havia sido editada a Lei 13.655/2018 que incluiu o dispositivo em questão na Lindb. 
A duas, porque as multas aplicas aos embargantes, apesar de terem o mesmo fundamento legal, contas julgadas irregulares de que não resulte débito, não se referem ao mesmo fato como tentam demonstrar os recorrentes, e conforme explicado nos §§ 18 e 19 deste voto.
Também não lhes socorrem a tese de que não foi observado o §2º do art. 22 da Lindb, o qual dispõe que, na aplicação de sanção, devem ser consideras as circunstâncias agravantes e atenuantes, sendo que no caso concreto, aludem que diversos órgãos da administração realizaram contratação sem licitação, e que se respaldaram em pareceres jurídicos que indicavam estar correta a forma de contratação.
Conforme já dito no § 16 deste voto, a existência de contratos supostamente semelhantes ao que ora se analisa não tem o condão de, automaticamente, legitimar tal contrato.
Quanto a tese de que se respaldaram em pareceres jurídicos, trago os seguintes excertos do relatório que integrou a decisão embargada, que refutam a referida tese:
No presente caso em concreto, o parecer jurídico não estava devidamente fundamentado e os responsáveis não tomaram as devidas providências a fim de interromper a contratação, o que já demonstra diferenças entre os casos comparados) .
"48. No tocante à isenção de responsabilidade da diretoria em decorrência da manifestação favorável das áreas financeira e jurídica, deve ser ressaltado que o entendimento deste Tribunal é de que o gestor não está isento de responsabilidade tão-somente em razão da existência de pareceres jurídicos ou técnicos.
 (...) 
49. No presente caso, verifica-se que o parecer não preencheu essas condições.
50. Nesses termos, não há como acolher, no caso concreto, a tes e de que a decisão da diretoria colegiada foi adotada com base em pareceres técnicos e jurídicos, capazes de isentá-la de qualquer responsabilidade.
 (...) 
80. A análise acima não contém vícios, ao contrário do que pretendem demonstrar os recorrentes. Isto, porque foi baseada em jurisprudência pacífica desta Corte de Contas. 
81. Os recorrentes alegam que o parecer jurídico não estava eivado de ilegalidade e que por tal não poderiam ser pessoalmente responsabilizados tendo em vista não possuírem formação jurídica. Ora, espera-se do homem médio o conhecimento das leis, ainda mais na posição de presidente, vice-presidente e diretores da BR Distribuidora. A Lei de Licitações é clara ao estabelecer os requisitos para a contratação direta, não sendo necessário possuir formação jurídica a fim de concluir que o IDORT-RJ não se enquadrava naqueles requisitos, como bem frisou a decisão ora recorrida. 
82. Ademais, não é preciso que o parecer seja ilegal para afastar sua aplicação, basta não defender tese razoável, como explicado pela decisão vergastada. 
83. Dessa forma, concorda-se com o referido decisum na medida em que o parecer jurídico em que os responsáveis basearam sua tomada de decisão opinou pela desnecessidade de licitação, quando, em verdade, esta era indispensável, ou seja, não defendeu tese razoável alguma para que um homem médio a acatasse.
Logo, inexistente o vício de omissão em relação a análise da dosimetria da pena nos moldes estabelecidos pela Lindb.
- V -
Da obscuridade acerca de marcos cruciais para a análise da prescrição. Da incidência da prescrição da pretensão punitiva.
Quanto a prescrição da pretensão punitiva levantada pelos embargantes, devem ser feitos alguns esclarecimentos. 
Em 2016, por ocasião da prolação do Acórdão 1441/2016-TCU-Plenário, foi uniformizada a questão da seguinte maneira:
ACORDAM os Ministros do Tribunal de Contas da União, reunidos em Sessão do Plenário, ante as razões expostas pelo Redator, em:
9.1. deixar assente que:
9.1.1. a pretensão punitiva do Tribunal de Contas da União subordina-se ao prazo geral de prescrição indicado no art. 205 do Código Civil;
9.1.2. a prescrição a que se refere o subitem anterior é contada a partir da data de ocorrência da irregularidade sancionada, nos termos do art. 189 do Código Civil;
9.1.3. o ato que ordenar a citação, a audiência ou oitiva da parte interrompe a prescrição de que trata o subitem 9.1.1, nos termos do art. 202, inciso I, do Código Civil;
9.1.4. a prescrição interrompida recomeça a correr da data em que for ordenada a citação, a audiência ou oitiva da parte, nos termos do art. 202, parágrafo único, parte inicial, do Código Civil;
 (...) 
9.1.7. o entendimento consubstanciado nos subitens anteriores será aplicado, de imediato, aos processos novos (autuados a partir desta data) bem como àqueles pendentes de decisão de mérito ou de apreciação de recurso por este Tribunal;
Deve-se, ainda, esclarecer aos embargantes, que a tese da prescrição quinquenal consoante entendimento do Ilustre Ministro do STF Luís Roberto Barroso no âmbito do MS 32.201/DF, foi afastada pelo referido Acórdão 1441/2016-TCU-Plenário, em função de ter sido proferida em sede de liminar ainda não apreciada no Plenário daquela Egrégia Corde, e por não possuir efeitos erga omnes, valendo apenas para aquele caso concreto, não vinculando o Tribunal. 
Ainda sobre a suposta obscuridade nos marcos cruciais para análise da prescrição, compete esclarecer aos embargantes que não está correta sua tese de que a citação teria sido autorizada em 23/1/1998, enquanto a decisão que os apenou foi prolatada em 26/11/2008, ou seja, em prazo superior aos dez anos.
A decisão que autorizou a citação dos embargantes em 1998 (peça 8, p. 3) não se refere à irregularidade tratada no presente processo, conforme se extrai do ofício citatório constante na peça 8, p. 5) , a seguir transcrito:
	Em cumprimento ao Despacho prolatado pelo Exm° Sr. Ministro-Relator, CARLOS ÁTILA ÁLVARES DA SILVA, no processo de prestação de contas da Petrobrás Distribuidora S.A. - BR, relativo ao exercício de 1994, fica V. Sa. citado, para, no prazo de 15 (quinze) dias, apresentar alegações de defesa ou recolher aos cofres da Petrobrás Distribuidora S.A. - BR, a quantia de R$ 13.401,62 (treze mil, quatrocentos e um reais e sessenta e dois centavos) . A título de esclarecimento, informo a V. S.a que o referido excesso foi apurado a partir das informações constantes do DEMONSTRATIVO DA REMUNERAÇÃO DE DIRIGENTES, encaminhado a esta Secretaria por intermédio do expediente n° GRH 360/97, de 17/06/97. Para tanto, consideramos a soma dos valores constantes da letra "B" (90% da remuneração de Ministro) com os da letra "C" (excesso previsto no Art. 50, inciso II da Lei 8.852/94) , confrontados mês a mês com a remuneração de Ministro de Estado. Assim, restaram, como parcelas excedentes, os valores que ultrapassaram os cem por cento (100%) da remuneração do referido Ministro de Estado.
O marco correto que deve ser considerado para efeito de interrupção do prazo prescricional é o despacho proferido pelo Ministro Ubiratan Aguiar em 1/7/2004 (peça 15, p. 50-53) , que ao apreciar o recurso de revisão interposto pelo Ministério Público junto ao TCU para reabertura das contas da BR Distribuidora relativas ao exercício de 2004, autorizou a abertura do contraditório, nos termos das propostas de audiências sugeridas por ocasião da emissão do Relatório de Auditoria no âmbito do TC Processo 010.837/2000-8 (peça 14, p. 2 a 41) .
No caso concreto, a irregularidade foi praticada em 27/12/1994 ano de 2000, ou seja, ainda sob a égide do Código Civil de 1916. Considerando a vigência do novo Código Civil, a partir de 11/1/2003, socorro-me da regra intertemporal aposta no art. 2.028 do Código Civil, que assim estabelece:
Art. 2028 Serão os da lei anterior os prazos, quando reduzidos por este Código, e se, na data de sua entrada em vigor, já houver transcorrido mais da metade do tempo estabelecido na lei revogada.
Considerando que até 11/1/2003 ainda não havia fluido metade do prazo prescricional estabelecido pelo Código anterior, que era de 20 anos, incidirá o prazo estipulado no novo Código, que será de dez anos contados de sua vigência, 11/1/2003. Verifico que a data da audiência dos responsáveis, medida processual que interromperia o prazo prescricional, ocorreu em 1/7/2004 (peça 15, p. 53) , ou seja, menos de dez anos desde 11/1/2003, o que não frustra a possibilidade de aplicação de multa por esta Corte de Contas.
Logo, com base nos argumentos acima, não se verifica a prescrição da pretensão punitiva no presente caso.
Por último, a tese de violação aos princípios da ampla defesa e do contraditório em virtude de os atos de gestão terem ocorrido em 1994, há cerca de 25 anos, foram analisados na decisão embargada, motivo pelo qual não há que se falar em omissão quanto a este ponto. Trago a seguir o excerto que analisou esse ponto, constante do relatório que integrou o acórdão embargado:
19. (...) Nessa linha, não houve violação do devido processo legal em seus corolários do contraditório e da ampla defesa, tendo os recorrentes em 2001, ou seja: somente 6 anos após a contratação, sido citados por esta Corte de Contas a respeito de todas as irregularidades tratadas na decisão recorrida. Nesse sentido, também não deve prevalecer a tese de contas iliquidáveis suscitada e de nulidade em face da Súmula 3 da Suprema Corte.
	Após analisados todos os pontos trazidos, proponho conhecer e acolher parcialmente os presentes embargos, de modo a prestar os esclarecimentos constantes deste voto aos responsáveis, mantendo-se inalterada a decisão recorrida.
	Ante todo o exposto, VOTO para que seja acolhida a minuta de acórdão que ora trago à apreciação deste Colegiado.
TCU, Sala das Sessões Ministro Luciano Brandão Alves de Souza, em 11 de dezembro de 2019.
Ministro VITAL DO RÊGO 
Relator